---
title: "Análises avançadas e auditoria inferencial"
output:
  html_document:
    toc: true
    toc_depth: 3
---

```{r setup, include=FALSE}
knitr::opts_chunk$set(echo = FALSE, warning = FALSE, message = FALSE)
read_result <- function(name, folder = "tables") {
  utils::read.csv(
    file.path("..", "results", folder, name),
    stringsAsFactors = FALSE, check.names = FALSE
  )
}
show_table <- function(x, digits = 3) {
  print(knitr::kable(x, digits = digits, row.names = FALSE))
}
include_figure <- function(name) {
  knitr::include_graphics(file.path(
    "..", "results", "figures", "publication", name
  ))
}
```

## Escopo e salvaguardas

Esta camada é adicional à análise descritiva. Os testes são exploratórios e não
demonstram causalidade. SIH e SIM são analisados como fontes independentes, sem
pareamento, junção ou correlação entre registros ou agregados dos dois sistemas.

Foram utilizados testes de Mann–Kendall, Kruskal–Wallis, Dunn com Bonferroni,
qui-quadrado de Pearson ou Monte Carlo quando os valores esperados não atendiam
ao critério predefinido e V de Cramér corrigido. Resultados
múltiplos incluem correções BH e/ou Bonferroni, conforme a família de hipóteses.

## Tendências temporais

```{r mk}
mk <- read_result("mann_kendall_tendencias_anuais.csv")
show_table(mk)
show_table(read_result("mann_kendall_sazonal_mensal.csv"))
```

```{r fig-series, fig.width=9, fig.height=6}
include_figure("FIG4_series_anuais_sih_sim.png")
```

O teste identifica monotonicidade, não pontos de quebra nem mecanismos causais.
A inclinação de Sen é apresentada na unidade original de cada indicador por ano.

## Evolução espacial e sazonalidade

```{r maps, fig.width=9, fig.height=11}
include_figure("FIG1_mapa_evolucao_taxas_sih.png")
include_figure("FIG2_mapa_evolucao_taxas_sim.png")
include_figure("FIG3_mapa_calor_sazonalidade_mensal.png")
```

As malhas municipais são do `geobr` 2.0.1, ano 2020, SIRGAS 2000. O denominador
de 2023 foi interpolado linearmente, município a município, entre 2022 e 2024 e
não deve ser confundido com estimativa oficial publicada. A escala espacial é
mantida comum entre anos dentro de cada sistema.

## Diferenças inter-regionais

```{r regions}
kw <- read_result("kruskal_wallis_regioes.csv")
show_table(kw)
dunn <- read_result("dunn_bonferroni_regioes.csv")
dunn_significant <- dunn[dunn$p_bonferroni < 0.05, ]
show_table(dunn_significant)
```

Kruskal–Wallis foi aplicado separadamente por ano, usando os municípios como
unidades. A coluna de Bonferroni entre anos controla a multiplicidade da série de
testes globais. O pós-teste de Dunn controla as 36 comparações regionais de cada
ano; uma coluna adicional aplica Bonferroni a todas as comparações conjuntamente.

```{r fig-regions, fig.width=9, fig.height=8}
include_figure("FIG5_series_regioes_saude.png")
```

## Associação com óbito hospitalar

```{r associations}
associations <- read_result("associacao_obito_hospitalar.csv")
show_table(associations)
```

Os testes incluíram categorias ignoradas como categoria explícita para não ocultar
o padrão de ausência. Valores de *p* muito pequenos devem ser interpretados junto
ao V de Cramér, pois o grande tamanho amostral detecta associações de magnitude
reduzida. Não houve necessidade de Monte Carlo na base real porque as tabelas
atenderam ao critério dos valores esperados; o caminho de Monte Carlo permanece
implementado e testado com dados sintéticos.

```{r fig-mortality, fig.width=9, fig.height=12}
include_figure("FIG6_mortalidade_hospitalar_categorias.png")
include_figure("FIG7_residuos_associacao_obito.png")
include_figure("FIG9_tamanho_efeito_associacoes.png")
```

## Subgrupos CID-10

```{r fig-cid, fig.width=9, fig.height=7}
include_figure("FIG8_heatmap_subgrupos_cid.png")
```

I60–I69 inclui eventos agudos, outras doenças cerebrovasculares e sequelas. A
comparação de I69 separadamente permanece recomendada como análise de sensibilidade.

## Padrão gráfico

As figuras foram exportadas separadamente em PDF vetorial, TIFF RGB a 500 dpi e
PNG RGB a 500 dpi. Foi usada paleta acessível a deficiências de visão de cores,
contraste alto, fonte sem serifa equivalente a Arial/Helvetica e legendas em
arquivo separado. A conformidade técnica não substitui a consulta ao guia do
periódico Cell Press escolhido.

## Limitações inferenciais

- séries anuais curtas reduzem a potência e a precisão dos testes de tendência;
- autocorrelação residual pode afetar o Mann–Kendall convencional;
- comparações municipais não ajustam composição etária, oferta assistencial ou
  dependência espacial;
- qui-quadrado é análise bruta, sem controle de confundimento;
- SIH e SIM mensuram eventos distintos e não foram integrados entre si;
- custos do SIH são nominais, sem correção inflacionária;
- o SIM 2025 permanece indisponível; as taxas de 2023 usam denominador
  interpolado e dependem da hipótese de variação linear municipal.

## Ambiente computacional

```{r session-info}
sessionInfo()
```
