---
title: "Morbimortalidade cerebrovascular em dados administrativos do SIH/SUS (2010–2025) e registros de mortalidade do SIM (2010–2024), Rio de Janeiro"
author:
  - "Ryan de Paulo Santos"
  - "Camila Henriques Nunes"
  - "Gustavo de Carvalho Chaves"
  - "Romulo da Silva Viana"
  - "Renato Faria da Gama"
  - "Enrique Medina-Acosta"
date: "17 de julho de 2026"
output:
  word_document:
    toc: false
  html_document:
    toc: true
    toc_float: true
params:
  include_exploratory_models: false
---

```{r setup, include=FALSE}
knitr::opts_chunk$set(
  echo = FALSE, warning = FALSE, message = FALSE, results = "asis",
  fig.align = "center", out.width = "95%"
)

read_result <- function(name, folder = "tables") {
  path <- file.path("..", "results", folder, name)
  if (!file.exists(path)) stop("Resultado obrigatório ausente: ", path)
  utils::read.csv(path, stringsAsFactors = FALSE, check.names = FALSE,
                  fileEncoding = "UTF-8")
}

fmt_n <- function(x) format(round(x), big.mark = ".", decimal.mark = ",",
                            scientific = FALSE, trim = TRUE)
fmt_num <- function(x, digits = 1) format(round(x, digits), nsmall = digits,
                                          decimal.mark = ",", trim = TRUE)
show_table <- function(x, caption = NULL, digits = 2) {
  cat(knitr::kable(x, caption = caption, digits = digits, row.names = FALSE),
      sep = "\n")
}
include_figure <- function(name, folder = file.path("figures", "publication")) {
  path <- file.path("..", "results", folder, name)
  if (!file.exists(path)) stop("Figura obrigatória ausente: ", path)
  knitr::include_graphics(path)
}

sih <- read_result("indicadores_anuais_sih.csv")
sim <- read_result("obitos_anuais_sim.csv")
rate_sih <- read_result("taxas_estaduais_sih.csv")
rate_sim <- read_result("taxas_estaduais_sim.csv")
flow_sih <- read_result("fluxo_record_sih.csv", "audits")
flow_sim <- read_result("fluxo_record_sim.csv", "audits")
mk <- read_result("mann_kendall_tendencias_anuais.csv")
kw <- read_result("kruskal_wallis_regioes.csv")
dunn <- read_result("dunn_bonferroni_regioes.csv")
assoc <- read_result("associacao_obito_hospitalar.csv")
missing_sih <- read_result("sih_cerebrovascular_ausencia.csv", "audits")
missing_sim <- read_result("sim_cerebrovascular_ausencia.csv", "audits")
record <- read_result("checklist_record_preenchido.csv", "audits")
strobe_record <- utils::read.csv(
  file.path("..", "docs", "checklist_STROBE_RECORD.csv"),
  stringsAsFactors = FALSE, check.names = FALSE, fileEncoding = "UTF-8"
)
bias <- utils::read.csv(
  file.path("..", "docs", "matriz_vieses_record.csv"),
  stringsAsFactors = FALSE, check.names = FALSE, fileEncoding = "UTF-8"
)

total_sih <- sum(sih$internacoes)
deaths_sih <- sum(sih$obitos_hospitalares)
total_sim <- sum(sim$obitos_causa_basica_cerebrovascular)
total_sim_geo <- tail(flow_sim$n, 1)
```

# Resumo

**Objetivo.** Descrever a morbimortalidade por doenças cerebrovasculares no
estado do Rio de Janeiro em duas fontes rotineiras independentes: internações
financiadas pelo Sistema Único de Saúde e óbitos registrados no sistema nacional
de mortalidade.

**Desenho e fontes.** Estudo observacional retrospectivo, ecológico e de séries
temporais, relatado segundo STROBE e sua extensão RECORD. Foram examinados os
arquivos administrativos SIH/SUS de 2010–2025 e os arquivos definitivos do SIM de
2010–2024 disponíveis na extração de 16 de julho de 2026. A definição principal
foi CID-10 I60–I69 no diagnóstico principal do SIH ou na causa básica do SIM;
G45 não foi incluído.

**Métodos.** Incluímos o censo dos registros elegíveis, sem amostragem. Foram
calculados indicadores anuais e mensais, taxas quando havia denominador
populacional compatível, Mann–Kendall e inclinação de Sen para tendências,
Kruskal–Wallis com Dunn–Bonferroni para contrastes regionais e qui-quadrado com
V de Cramér para associações brutas com óbito hospitalar. As análises
inferenciais são exploratórias e não causais. SIH e SIM não foram ligados,
pareados, correlacionados ou fundidos em qualquer nível.

**Resultados.** A população estadual incluiu `r fmt_n(total_sih)` internações
SIH/SUS, com `r fmt_n(deaths_sih)` óbitos hospitalares, e `r fmt_n(total_sim)`
óbitos por causa básica cerebrovascular no SIM. Para análises municipais e
taxas, `r fmt_n(total_sim_geo)` registros SIM possuíam município de residência
válido; 292 registros com código territorial genérico permaneceram nos totais
estaduais e foram excluídos apenas das análises geográficas. Os resultados
temporais, regionais e de associação são apresentados com estimativas de efeito,
multiplicidade e limitações.

**Conclusão.** As duas fontes descrevem eventos distintos e complementares da
rotina assistencial e vital, mas não permitem identificar pessoas, trajetórias
individuais nem efeitos causais. A finalidade administrativa, a cobertura, a
classificação diagnóstica e a disponibilidade de denominadores limitam a
interpretação.

**Palavras-chave:** doenças cerebrovasculares; SIH/SUS; SIM; dados de rotina;
Rio de Janeiro; RECORD.

# Abstract

**Objective.** To describe cerebrovascular morbidity and mortality in Rio de
Janeiro using two independent routinely collected sources: publicly funded
hospital admissions and mortality records.

**Design and data sources.** Retrospective ecological time-series study reported
according to STROBE and RECORD. SIH/SUS administrative records covered
2010–2025; definitive SIM records covered 2010–2024 as available on 16 July
2026. The primary definition was ICD-10 I60–I69 in the main hospital diagnosis
or underlying cause of death. G45 was excluded. No linkage, matching, joining or
cross-source correlation was performed.

**Results and conclusion.** The statewide analyses included `r fmt_n(total_sih)`
admissions and `r fmt_n(total_sim)` deaths. These systems measure different
events and cannot support individual trajectories or causal conclusions.

# Introdução

As doenças cerebrovasculares produzem demanda assistencial aguda, incapacidade e
mortalidade. Sistemas de informação rotineiros permitem acompanhar grandes
populações por longos períodos, mas sua interpretação depende da finalidade da
coleta, da cobertura e dos algoritmos de seleção. O SIH/SUS tem finalidade
administrativa e de faturamento e sua unidade observacional é a autorização de
internação, não uma pessoa única. O SIM consolida declarações de óbito e pode
sofrer revisão, atraso e variação na qualidade do preenchimento.

O objetivo principal foi estimar a frequência e a distribuição temporal,
demográfica e territorial de internações e óbitos cerebrovasculares. Como
objetivos exploratórios, avaliamos tendências monotônicas, heterogeneidade entre
regiões de saúde e associações brutas entre óbito hospitalar e características
categóricas. Nenhuma hipótese causal foi formulada.

# Métodos

## Desenho, cenário e protocolo

Estudo observacional retrospectivo, ecológico e de séries temporais no estado do
Rio de Janeiro. O protocolo analítico versionado em
`docs/protocolo_estudo.md` foi formalizado retrospectivamente em 17 de julho de
2026; não houve pré-registro. Mudanças em relação ao código inicial, inclusive a
remoção de qualquer combinação SIH–SIM, constam do `CHANGELOG.md`.

## Fontes, acesso e períodos

Foram usados arquivos públicos do DATASUS obtidos programaticamente com
`microdatasus` 2.5.0. O SIH/SUS foi extraído por mês de processamento para o Rio
de Janeiro de janeiro de 2010 a dezembro de 2025. O mês de processamento não é
necessariamente o mês de admissão, especialmente em autorizações tardias,
rejeitadas ou de longa permanência; por isso a interpretação temporal usa os
campos assistenciais preservados e documenta essa limitação.

No SIM, foram extraídos os arquivos definitivos de 2010–2024. Em 16 de julho de
2026, 2025 não estava disponível na rota consultada; não foi imputado, convertido
em zero nem descrito como definitivo. Os arquivos selecionados foram acessados
integralmente; não houve acesso a bases restritas, prontuários ou identificadores
diretos.

## População da base e população do estudo

No SIH, a população-fonte compreendeu todas as AIH dos arquivos mensais do RJ.
Foram elegíveis registros com diagnóstico principal I60–I69 e residência no
estado (código municipal iniciado por 33). Internações de não residentes foram
preservadas nas auditorias, mas não nos indicadores principais.

No SIM, a população-fonte compreendeu todas as declarações dos arquivos anuais
selecionados. Foram elegíveis óbitos com causa básica I60–I69 e residência
codificada no RJ. O código territorial genérico 330000 foi mantido nos totais
estaduais, mas excluído de taxas, mapas e testes cuja unidade era o município.
Não houve amostragem nem cálculo de poder: analisou-se o censo dos registros
disponíveis que satisfizeram os critérios.

## Definição do desfecho e algoritmos

A definição centralizada em `config/config.yml` inclui I60, I61, I62, I63, I64,
I65, I66, I67, I68 e I69, após remoção de pontuação e conversão para maiúsculas.
No SIH, o campo determinante é o diagnóstico principal; no SIM, a causa básica.
Diagnósticos secundários e causas associadas foram preservados apenas para
auditoria. G45, ataque isquêmico transitório, não foi incluído. I69 representa
sequelas e amplia a heterogeneidade clínica da definição; análises por subgrupo
permitem identificá-lo separadamente.

Uma revisão internacional de algoritmos administrativos encontrou desempenho
variável para definições amplas de doença cerebrovascular e menor valor preditivo
positivo quando o alvo era acidente vascular cerebral agudo. Essa evidência não
substitui validação clínica local. Não foi realizada validação contra prontuários
neste estudo; auditoria computacional de consistência não foi apresentada como
validação diagnóstica.

## Variáveis e mensuração

Foram preservados no SIH ano e mês, municípios de residência e internação,
sexo, idade, raça/cor, diagnósticos, permanência, valor nominal faturado, caráter
do atendimento, óbito hospitalar e campos técnicos para auditoria. No SIM, foram
preservados ano e mês do óbito, municípios de residência e ocorrência, sexo,
idade, raça/cor, escolaridade, estado civil, causa básica, causas associadas,
local de ocorrência e campos de controle. O dicionário completo e as regras de
recodificação estão em `docs/dicionario_variaveis.md` e
`docs/suplemento_metodos_record.md`.

Idade foi analisada continuamente e nas faixas 0–18, 19–39, 40–59, 60–79 e 80
anos ou mais, escolhidas para descrição do ciclo de vida e comparabilidade
clínica; ausentes permaneceram como categoria auditável. Valores impossíveis não
foram transformados silenciosamente. Custos são valores nominais faturados, sem
correção monetária.

## Limpeza e controle de qualidade

Os dados brutos foram mantidos sem alteração e cada arquivo gerou contagens antes
e depois do processamento. Foram verificados esquema, tipos, períodos, datas,
CID, domínios, valores negativos ou extremos, ausência, duplicidades exatas e
potenciais e quebras temporais. Durante a auditoria, identificou-se que a tabela
interna de naturalidade do `microdatasus` 2.5.0 tinha chaves duplicadas e podia
expandir linhas no `process_sim()`. A rotina passou a retirar temporariamente o
campo NATURAL, restaurar seu código bruto e interromper a execução se a
cardinalidade se alterar. Todo o SIM foi reprocessado; registros brutos e
processados passaram a ter contagens idênticas. Nenhuma duplicidade exata foi
eliminada automaticamente.

## Denominadores

Taxas por 100 mil habitantes usaram população municipal compatível com ano e
residência. Censos de 2010 e 2022 e estimativas oficiais disponíveis foram
mantidos com suas origens. Por decisão analítica, 2023 foi estimado em cada
município por interpolação linear entre a população do Censo 2022 e a estimativa
oficial de 2024: $P_{2023}=P_{2022}+0{,}5(P_{2024}-P_{2022})$, com arredondamento
para pessoa inteira. O campo `metodo` distingue esses denominadores dos valores
oficiais publicados. Registros com município genérico ou inválido não entraram
no numerador municipal.

## Análise estatística

Foram estimadas contagens, proporções, média, mediana, custos e taxas. Tendências
anuais e mensais foram avaliadas pelo teste não paramétrico de Mann–Kendall e
inclinação de Sen. Para séries mensais, a análise sazonal foi usada para reduzir
a violação por sazonalidade; autocorrelação residual continua sendo limitação.

Diferenças entre regiões de saúde foram testadas, separadamente por ano e
sistema, por Kruskal–Wallis usando municípios como unidades; contrastes de Dunn
receberam correção de Bonferroni. A associação bruta entre óbito hospitalar e
sexo, faixa etária, raça/cor, caráter, região, subgrupo CID e período foi avaliada
por qui-quadrado. A rotina previa Monte Carlo com semente fixa e 99.999
simulações se mais de 20% das frequências esperadas fossem menores que 5 ou se
alguma fosse menor que 1; isso não foi necessário na base real. V de Cramér
corrigido quantificou magnitude. Correções de Benjamini–Hochberg e/ou Bonferroni
foram aplicadas conforme a família de testes.

Os testes são exploratórios, não ajustam confundimento, dependência espacial,
casemix nem reinternações e não sustentam causalidade. Valores de p foram
interpretados junto a tamanho de efeito, denominador e multiplicidade.

## Ausência de ligação entre fontes

SIH e SIM foram analisados em trilhas independentes. Não existe identificador
comum público e suficientemente confiável para linkage individual. Também não
foram feitas junções, correlações ou defasagens agregadas por município, região
ou tempo. Assim, os itens RECORD condicionais a linkage são não aplicáveis.

# Resultados

## Fluxo de seleção

```{r flow-figure, fig.width=8.5, fig.height=7}
include_figure("fluxo_selecao_record.png", "figures")
```

```{r flow-tables}
show_table(flow_sih, "Fluxo RECORD do SIH/SUS")
show_table(flow_sim, "Fluxo RECORD do SIM")
```

Dos `r fmt_n(flow_sih$n[1])` registros SIH brutos, `r fmt_n(total_sih)`
atenderam simultaneamente à definição CID e à residência no RJ. No SIM,
`r fmt_n(flow_sim$n[1])` registros brutos originaram `r fmt_n(total_sim)` óbitos
elegíveis. Desses, `r fmt_n(total_sim_geo)` tinham município válido para a
vertente geográfica; os 292 restantes permaneceram na descrição estadual.

## Indicadores do SIH/SUS

```{r sih-table}
display_sih <- sih
display_sih$mortalidade_hospitalar_pct <- round(display_sih$mortalidade_hospitalar_pct, 2)
display_sih$permanencia_media <- round(display_sih$permanencia_media, 1)
display_sih$custo_total <- round(display_sih$custo_total, 0)
display_sih$custo_medio <- round(display_sih$custo_medio, 2)
show_table(
  display_sih[, c("ano", "internacoes", "obitos_hospitalares",
                  "mortalidade_hospitalar_pct")],
  "Contagens e mortalidade hospitalar anual"
)
show_table(
  display_sih[, c("ano", "permanencia_media", "permanencia_mediana",
                  "custo_total", "custo_medio")],
  "Permanência e valores nominais faturados"
)
```

```{r annual-series, fig.width=8.5, fig.height=5.5}
include_figure("FIG4_series_anuais_sih_sim.png")
```

## Mortalidade registrada no SIM

```{r sim-table}
show_table(sim, "Óbitos anuais por causa básica I60–I69")
```

As contagens SIM e SIH não foram somadas nem comparadas como se medissem o mesmo
evento: uma fonte registra causas básicas de morte e a outra, autorizações de
internação e seu desfecho hospitalar.

## Taxas e distribuição territorial

```{r rates-tables}
show_table(rate_sih, "Taxas estaduais de internação por 100 mil habitantes")
show_table(rate_sim, "Taxas estaduais de mortalidade por 100 mil habitantes")
```

```{r maps, fig.width=8.5, fig.height=7}
include_figure("FIG1_mapa_evolucao_taxas_sih.png")
include_figure("FIG2_mapa_evolucao_taxas_sim.png")
```

```{r regional-series, fig.width=8.5, fig.height=6}
include_figure("FIG5_series_regioes_saude.png")
```

## Sazonalidade e subgrupos diagnósticos

```{r heatmaps, fig.width=8.5, fig.height=6, out.width='75%'}
include_figure("FIG3_mapa_calor_sazonalidade_mensal.png")
include_figure("FIG8_heatmap_subgrupos_cid.png")
```

## Tendências monotônicas

```{r mk-table}
mk_show <- mk
mk_show$tau <- round(mk_show$tau, 3)
mk_show$sen_slope <- round(mk_show$sen_slope, 3)
mk_show$p_valor <- signif(mk_show$p_valor, 3)
mk_show$p_bh <- signif(mk_show$p_bh, 3)
show_table(mk_show, "Mann–Kendall e inclinação de Sen")
```

As inclinações descrevem mudança monotônica por unidade de tempo, não efeitos
de intervenções. Mudanças de codificação, cobertura, oferta e perfil da população
podem produzir ou modificar tendências observadas.

## Diferenças inter-regionais

Foram executados `r nrow(kw)` testes anuais de Kruskal–Wallis e
`r fmt_n(nrow(dunn))` contrastes de Dunn. A interpretação considera a correção
entre anos e, no pós-teste, Bonferroni. Esses contrastes descrevem distribuições
municipais e não ajustam dependência espacial ou diferenças de casemix.

```{r kw-table}
kw_show <- kw[, intersect(c("sistema", "ano", "n", "regioes", "estatistica",
                            "graus_liberdade", "p_valor",
                            "p_bonferroni_entre_anos"), names(kw))]
kw_show <- kw_show[order(kw_show$p_bonferroni_entre_anos), ]
show_table(utils::head(kw_show, 12),
           "Doze menores valores de p corrigidos nos testes regionais", 4)
```

## Associação com óbito hospitalar

```{r association-table}
assoc_show <- assoc[, c("variavel", "n", "metodo", "p_valor",
                         "cramer_v_corrigido", "expected_min")]
assoc_show$p_valor <- signif(assoc_show$p_valor, 3)
assoc_show$cramer_v_corrigido <- round(assoc_show$cramer_v_corrigido, 3)
assoc_show$expected_min <- round(assoc_show$expected_min, 1)
show_table(assoc_show, "Associações brutas com óbito hospitalar", 3)
```

```{r association-figures, fig.width=8.5, fig.height=6}
include_figure("FIG6_mortalidade_hospitalar_categorias.png")
include_figure("FIG7_residuos_associacao_obito.png")
include_figure("FIG9_tamanho_efeito_associacoes.png")
```

O grande n torna valores de p muito sensíveis a diferenças pequenas. Portanto,
as associações foram hierarquizadas por V de Cramér e não interpretadas como
efeitos independentes ou prognósticos.

## Qualidade e dados ausentes

Não foram encontrados CID inválidos ou duplicidades exatas nas bases filtradas.
Foram sinalizadas 1.053 duplicidades potenciais no SIH e 12 no SIM, mantidas por
não ser possível distinguir reinternação, transferência ou coincidência sem
identificador confiável. O SIH continha 1.108 internações de não residentes,
excluídas dos indicadores principais. A ausência por variável, inclusive 292
códigos municipais SIM sem município específico, foi mantida nos artefatos de
auditoria; não houve imputação.

# Discussão

Este estudo oferece uma descrição reproduzível de dois conjuntos de eventos de
rotina. A longa série, o censo dos registros elegíveis, o processamento
particionado com retomada, a verificação de cardinalidade e a separação entre
descrição e inferência fortalecem a rastreabilidade. A concordância entre
contagens brutas e processadas reduz o risco de perdas técnicas silenciosas, mas
não valida a exatidão clínica dos diagnósticos.

## Limitações e direção dos vieses

O SIH cobre internações financiadas pelo SUS, não toda a assistência do estado;
a direção do viés territorial depende da participação local do setor privado e
não foi estimável. A AIH não identifica pessoa única; repetições podem
superestimar pessoas acometidas. A finalidade de faturamento pode influenciar
campos diagnósticos, permanência e valores. No SIM, cobertura, oportunidade e
qualidade da causa básica podem variar no tempo e no território; estudos nacionais
indicam melhora geral, mas desigualdades regionais persistentes.

A definição I60–I69 é sensível, porém heterogênea: I64 inclui acidente vascular
cerebral não especificado e I69, sequelas. Erros de classificação podem atuar em
direção incerta e não foram quantificados contra padrão clínico local. Ausência
de município reduz ligeiramente os numeradores geográficos do SIM, mas não os
totais estaduais. A descontinuidade entre o Censo 2022 e a estimativa de 2024 e a
interpolação linear de 2023 podem alterar taxas recentes; 2023 deve ser
interpretado como denominador modelado, não como estimativa oficial publicada.

Mann–Kendall pode ser afetado por autocorrelação; Kruskal–Wallis não modela
dependência espacial; e qui-quadrado fornece associação bruta, sujeita a
confundimento. A multiplicidade foi controlada estatisticamente, mas a grande
quantidade de explorações recomenda foco em magnitude, consistência e plausibilidade.

```{r bias-table}
show_table(bias, "Matriz RECORD de vieses, direção e mitigação")
```

## Generalização

Os resultados do SIH são generalizáveis apenas a AIH financiadas pelo SUS de
residentes do RJ nos arquivos e períodos estudados, e não a todas as pessoas com
doença cerebrovascular. Os resultados do SIM se aplicam aos óbitos de residentes
registrados e classificados com I60–I69 como causa básica. Extrapolações para
outros estados, assistência privada ou incidência populacional exigem dados e
desenhos adicionais.

# Conclusão

O projeto documenta, separadamente, internações cerebrovasculares financiadas
pelo SUS e mortalidade cerebrovascular registrada no Rio de Janeiro. Tendências,
heterogeneidade regional e associações hospitalares devem ser interpretadas como
descrição exploratória de dados de rotina. Não foi realizado linkage e nenhuma
inferência causal ou trajetória individual pode ser derivada das fontes.

# Disponibilidade de protocolo, código e dados

Protocolo, scripts, testes, dicionário, checklist RECORD–STROBE e resultados
agregados integram este repositório. A publicação em URL e o arquivamento com DOI
dependem do depósito pelo pesquisador; nenhum endereço foi inventado. Os
microdados brutos do DATASUS não devem ser versionados. Eles são reconstruíveis
pelos scripts `01_baixar_sih.R` e `03_baixar_sim.R`, respeitando disponibilidade
e revisões do provedor. O ambiente é congelado em `renv.lock`; testes usam dados
sintéticos e o registro de sessão acompanha as execuções.

# Aspectos éticos, financiamento e conflitos

Foram utilizados arquivos públicos sem identificadores diretos e não houve
contato com participantes. O enquadramento ético definitivo deve seguir a
avaliação institucional aplicável; este texto não substitui parecer de comitê.
O manuscrito original declara ausência de financiamento específico e de conflitos
de interesse; essas declarações devem ser confirmadas por todos os autores antes
da submissão.

# Contribuições dos autores

A lista de autores foi preservada do manuscrito original. A atribuição final das
funções CRediT deve ser aprovada individualmente pelos autores antes da submissão;
não foram inventadas contribuições.

# Referências

1. Benchimol EI, Smeeth L, Guttmann A, et al. The REporting of studies Conducted
   using Observational Routinely-collected health Data (RECORD) Statement. *PLoS
   Medicine*. 2015;12(10):e1001885. doi:10.1371/journal.pmed.1001885.
2. von Elm E, Altman DG, Egger M, et al. The Strengthening the Reporting of
   Observational Studies in Epidemiology (STROBE) statement. *PLoS Medicine*.
   2007;4(10):e296. doi:10.1371/journal.pmed.0040296.
3. McCormick N, Bhole V, Lacaille D, Avina-Zubieta JA. Validity of diagnostic
   codes for acute stroke in administrative databases: a systematic review.
   *PLoS One*. 2015;10(8):e0135834. doi:10.1371/journal.pone.0135834.
4. Rebouças P, et al. Quality evaluation of the Brazilian Mortality Information
   System: a scoping review. *Ciência & Saúde Coletiva*. 2025;30:e08462023.
   doi:10.1590/1413-81232025301.08462023.
5. Ministério da Saúde. Sistema de Informações Hospitalares do SUS: notas
   técnicas. DATASUS.
6. Fundação Nacional de Saúde. *Manual de procedimentos do Sistema de
   Informações sobre Mortalidade*. Brasília: Ministério da Saúde; 2001.

\newpage

# Apêndice A — Checklist RECORD preenchido

Os dez requisitos aplicáveis foram atendidos no relato e três requisitos
condicionais a linkage foram classificados como não aplicáveis, sem convertê-los
artificialmente em conformidade.

```{r record-checklist}
show_table(record, "Treze extensões RECORD")
```

# Apêndice B — Checklist STROBE–RECORD completo

```{r full-checklist}
strobe_record$referencia <- paste(strobe_record$diretriz, strobe_record$item)
show_table(strobe_record[, c("referencia", "requisito", "status", "evidencia")],
           "Matriz de conformidade do relato")
```

# Apêndice C — Informações de sessão

```{r session-info, results='markup'}
sessionInfo()
```
